臺灣桃園地方法院民事判決　　　　　　　 99年度訴字第906號
原　　　告　蔡嘉玲
被　　　告　蔡林忠
上列當事人間拆屋還地事件，本院於100 年1 月12日言詞辯論終
結，判決如下：
    主  文
被告應給付原告新臺幣貳萬捌仟參佰壹拾肆元，並自民國一百年
二月一日起，按月於每月一日給付原告新臺幣參仟壹佰肆拾陸元
。
原告其餘之訴駁回。
訴訟費用由被告負擔百分之二十五，餘由原告負擔。
    事實及理由
壹、程序事項：
一、按訴狀送達後，原告不得將原訴變更或追加他訴，但請求之
    基礎事實同一者，不在此限，民事訴訟法第255 條第1 項第
    2 款定有明文。
二、原告於起訴時原聲明：「被告應將原告所有坐落桃園縣大溪
    鎮○○○段第000-0000地號土地上面積679 平方公尺之地上
    物拆除，並將土地返還原告」，嗣本院99年12月8 日審理中
    ，追加「被告應給付原告99,600元，並自民國100 年1 月1
    日起，按月給付原告12,450元」為備位聲明。查原告追加之
    訴與原訴請求之基礎事實同一，核與上開規定相符，自應准
    許。
貳、實體事項：
一、原告主張：坐落桃園縣大溪鎮○○○段0726-6地號之土地（
    下稱系爭土地）為原告所有，然系爭土地遭被告所有門牌號
    碼為桃園縣大溪鎮○○路776 巷28號之建物（下稱系爭建物
    ）無權佔用如附圖（即桃園縣大溪地政事務所99年9 月30日
    複丈成果圖）所示編號A 、B 部分，爰依民法第767 條之規
    定，本於所有權人之地位，訴請被告拆除系爭地上物，並將
    佔用之系爭土地騰空返還予原告。又若被告抗辯其就系爭土
    地有合法占有權源可採，則依租賃之法律關係訴請被告按月
    給付租金，而租金之起算日自99年4 月29日調解不成立之翌
    日起算，每月應給付之租金按每坪150 元，佔用面積276 平
    方公尺計算，是以每月應給付之租金為12,450元。爰聲明：
    (一)、先位聲明：被告應將坐落桃園縣大溪鎮○○○段第0726
    -6地號土地上之門牌號碼桃園縣大溪鎮○○路776 巷28號（
    面積合計276 平方公尺）之建物拆除，並將土地返還原告。
    (二)、備位聲明：被告應給付原告99,600元，並自100 年1 月
    1 日起，按月給付原告12,450元。
二、被告則以：系爭土地原為被告與訴外人蔡林亮、蔡林永所共
    有之土地之一部分，因被告對於原告有債務未能依約清償，
    原告遂持被告所簽發之本票向法院聲請裁定准予強制執行，
    並以該裁定為執行名義向本院聲請拍賣被告就上開共有土地
    之應有部分，嗣因無人應買，故原告自行承受。原告於取得
    上開土地應有部分之所有權後，向本院聲請裁判分割共有物
    ，經本院判決分得系爭土地（按即本院97年度訴字第1933號
    分割共有物事件）。系爭建物則由兩造之父親於51年出資興
    建，該建物原即坐落於現址，84年間被告向其父親購買而取
    得系爭建物所有權（按應系爭建物未辦理保存登記，故係受
    讓事實上之處分權），故原告取得系爭土地所有權之前，系
    爭建物即已合法坐落於該土地上，自不應因原告嗣後取得系
    爭土地所有權而使系爭建物就系爭土地之使用成為無權占有
    。至於原告請求給付租金部分，被告並無意願向原告承租系
    爭土地，但若法院認為被告應該給付租金的話，應該以3,00
    0 元為合理。爰聲明：原告之訴駁回。
三、查分割前桃園縣大溪鎮○○○段0726-6地號土地原為被告與
    訴外人蔡林亮、蔡林永共有（下稱系爭共有土地），被告就
    該土地之應有部分為236790分之187365，原告先後於88年5
    月12日及92年10月31日各就前開應有部分設定本金最高限額
    1,500,000 元及最高限額1,500,000 元之抵押權，係被告就
    該土地應有部分之抵押權人，嗣因被告未能清償對於原告債
    務，原告乃向本院聲請對於被告就上開共有土地之應有部分
    強制執行，然因無人應買，遂由原告承受而取得被告就該共
    有土地應有部分之所有權等事實，經本院依職權調閱本院96
    年度執字第11402 號強制執行卷，核閱該卷所附系爭共有土
    地第二類登記謄本、本院96年3 月8 日桃院木執96執地字第
    11402 號函、本院93年度票字第5413號裁定、95年度票字第
    10762 號裁定、96年9 月6 日拍賣不動產筆錄及執行筆錄、
    97年5 月28日桃院永執96年執地字地第11402 號函、97年7
    月2 日桃院永執地字第11402 號函附之不動產權利移轉證書
    確認無訛（見本院96年度執字第11402 號卷第5 至7 、9 至
    10、90至91、161 、171 、180 至182 頁）。再者，原告成
    為系爭共有土地之共有人之後，又向本院訴請裁判分割該共
    有土地，並經本院判決准予分割，且由原告單獨取得分割後
    桃園縣大溪鎮○○○段0726-6地號即系爭土地之所有權，有
    卷附土地登記謄本（見本院卷第78頁）及本院97年度訴字第
    1933號民事判決可憑，兩造對於前開事實既不爭執，自堪信
    屬實。
四、本件系爭建物係未辦理保存登記房屋，占用系爭土地面積27
    6 平方公尺且早於原告取得系爭共有土地應有部分所有權前
    ，即由兩造父親出資興建，且嗣後將該房屋之事實上處分權
    讓與被告之事實，亦為兩造所不爭執，且有卷附桃園縣政府
    地方稅務局房屋稅籍證明書影本（見本院卷第38頁) 、桃園
    縣政府地方稅務局大溪分局97年10月14日桃稅溪房字第0970
    062 360 號函影本（見本院卷第37頁）、97年度房屋稅繳款
    書影本（見本院卷第39頁）及桃園縣大溪地政事務所土地複
    丈成果圖（見本院卷第71頁）各1 份可憑，亦堪信為真實。
五、至原告主張系爭建物坐落於系爭土地係無權占有，並請求被
    告拆除系爭建物返還所坐落土地予原告，否則應給付如備位
    聲明所示租金等情，則為被告否認並以前揭情詞為辯解。是
    本件應予審究之爭點為：(一)、被告之系爭建物坐落於系爭土
    地是否為無權占有？(二)、若被告之系爭建物坐落系爭土地為
    有權占有，原告請求被告給付租金，是否有理由？(三)苟原告
    有權向被告請求給付租金，則其可請求租金 之數額若干？
(一)、被告之系爭建物坐落於系爭土地並非無權占有？
１、按以無權佔有為原因，請求返還土地者，佔有人對土地所有
    權存在之事實無爭執，而僅以非無權佔有為抗辯者，土地所
    有權人對其土地被無權佔有之事實無舉證責任，佔有人自應
    就其取得佔有係有正當權源之事實證明之（最高法院85年度
    台上字第1120號判例意旨可資參照）。次按土地及其土地上
    之房屋同屬一人所有，而僅將土地或僅將房屋所有權讓與他
    人，或將土地及房屋同時或先後讓與相異之人時，土地受讓
    人或房屋受讓人與讓與人間或房屋受讓人與土地受讓人間，
    推定在房屋得使用期限內，有租賃關係。其期限不受第449
    條第1 項規定之限制。民法第425 條之1 第1 項定有明文。
    又土地與房屋為各別之不動產，各得單獨為交易之標的，且
    房屋性質上不能與土地使用權分離而存在，亦即使用房屋必
    須使用該房屋之地基，故土地及房屋同屬一人，而將土地及
    房屋分開同時或先後出賣，其間雖無地上權設定，然除有特
    別情事，可解釋為當事人之真意，限於賣屋而無基地之使用
    外，均應推斷土地承買人默許房屋承買人繼續使用土地（最
    高法院48年台上字第1457號判例可參）。
２、經查，系爭土地及系爭建物分屬原告、被告所有，且系爭建
    物由被告使用迄今之事實，為兩造所不爭執，依前開判例意
    旨，被告自應就占有系爭土地之合法權源負舉證之責。再者
    ，本件被告就系爭土地原與訴外人蔡林亮、蔡林永共有，原
    告嗣後依法向本院聲請拍賣被告就前開共有土地之應有部分
    ，並依法承受取得被告應有部分之所有權，又該共有土地經
    原告向本院訴請裁判分割後，原告始單獨取得系爭土地所有
    權，已如前述。執行法院之拍賣，其性質既係買賣之一種，
    則原告依強制執行拍賣程序取得土地，其法律地位應與循通
    常買賣程序受讓去得土地之所有權人無異，故依前開法律規
    定及判例意旨，被告就系爭共有土地之應有部分所有權經拍
    賣程序移轉為原告所有，然系爭土地上系爭建物所有權仍為
    被告所有，則應推定兩造間就被告系爭建物使用原告系爭土
    地，係有租賃關係存在。是以系爭建物坐落於系爭土地，自
    有合法權源，原告本於土地所有權人之地位，請求被告拆除
    系爭建物並返還土地予原告，難認有理由。
(二)、原告請求被告給付租金有理由，應給付之租金數額如下：
１、系爭建物坐落於系爭土地，經推定有租賃關係存在既如前述
    ，是原告自得本於出租人地位請求被告給付租金。按土地及
    其土地上之房屋同屬一人所有，而僅將土地或僅將房屋所有
    權讓與他人，或將土地及房屋同時或先後讓與相異之人時，
    土地受讓人或房屋受讓人與讓與人間或房屋受讓人與土地受
    讓人間，推定在房屋得使用期限內，有租賃關係。其期限不
    受第449 條第1 項規定之限制。前項情形，其租金數額當事
    人不能協議時，得請求法院定之。民法第425 條之1 定有明
    文。次按城市地方房屋之租金，以不超過土地及其建築物申
    報總價年息10﹪為限。第97條、第99條及第101 條之規定，
    於租用基地建築房屋均準用之。土地法第97條、第105 條亦
    分別定有明文。是原告得請求租金之金額究以若干為適當，
    應參酌土地法第105 條準用同法第97條、土地法施行法第25
    條之規定，並審酌基地之位置、工商繁榮之程度、佔用人利
    用基地之經濟價值及所受利益等項，在土地申報地價年息10
    ％限度內決定之。
２、原告雖主張依據市價被告應按月應給付租金12,450元（約合
    每坪150 元），然此為被告否認，本院自應就被告應給付之
    租金數額為判斷。查系爭土地坐落於桃園縣大溪鎮○○路與
    石園路之交岔口附近，沿員林路往北約4 至5 公里可至大溪
    ，往南約6 、7 公里可至龍潭鄉○○○○○路改行桃64線鄉
    道往西約9 、10公里可通往中壢市○○○○道三號大溪交流
    道約1 公里，距離台66線東西快速道路東端入口匝道約2 公
    里，而系爭土地周圍建物雖非供商用，但鄰近之員林路及石
    園路附近建物則多供商業使用之事實，業經本院會同桃園縣
    大溪地政事務所人員履勘現場確認無訛，並有卷附本院勘驗
    筆錄、現場照片、複丈成果圖可憑，故現場整體交通狀況良
    好，生活機能尚稱便利，然審酌系爭土地近5 年之申報地價
    分別為每平方公尺880 元至1520元不等，有桃園縣大溪地政
    事務所99年11月15日溪地價字第0990005326號函可憑（見本
    院卷第84頁），認原告請求被告按月給付租金12,450元，尚
    嫌過高，被告應給付原告之租金，每年應以系爭土地申報地
    價9%為計算始為公允。依此標準計算，被告應自99年4 月30
    日起按月給付原告租金3,146 元（計算式：276 平方公尺×
    每平方公尺申報地價1,520 ×9%÷12個月＝3,146 元，小數
    點以下四捨五入），是原告於此範圍之請求為有理由，逾此
    範圍則不應准許。
六、末按承租人應依約定日期，支付租金；無約定者，依習慣；
    無約定亦無習慣者，應於租賃期滿時支付之。如租金分期支
    付者，於每期屆滿時支付之。如租賃物之收益有季節者，於
    收益季節終了時支付之，民法第439 條定有明文。本件兩造
    間租賃關係係以民法第425 條之1 為據，故未約定支付租金
    之日期，惟參諸社會上一般承租房屋或土地者，大致上均係
    每月支付租金之習慣而言，原告備位聲明請求被告應自兩造
    調解不成立之翌日即99年4 月30日起，應按月給付原告租金
    ，與上揭法律規定並無不合，爰酌定被告應於每月1 日給付
    前開租金，准此，自原告得請求租金時起至本院言詞辯論終
    結時止已歷時9 月，此部分租金共計28,314元（計算式：3,
    146 ×9 ＝28,314），因已至清償期而得為請求，原告得就
    此部分請求被告一併給付，其餘部分被告則應於每期到期日
    後按月給付。
七、綜上所述，原告先位聲明依民法第767 條之規定，請求被告
    將系爭建物拆除，並將所坐落土地返還原告，並無理由，不
    應准許。原告備位聲明依據租賃之法律關係，請求被告給付
    28,314元，及自100 年2 月1 日起，按月給付原告3,146 元
    部分，則有理由，應予准許，逾此範圍之請求，則無理由，
    應予駁回。
八、本件判決之基礎已臻明確，兩造其餘之攻及防禦方法及舉證
    ，核與判決結果無影響，毋庸一一論列，附此敘明。
九、訴訟費用負擔之依據：民事訴訟法第79條。
中    華    民    國   100    年    2     月    18    日
                  民事第二庭  法  官   卓立婷
以上正本係照原本作成。
如對本判決上訴，須於判決送達後20日內向本院提出上訴狀。如
委任律師提起上訴者，應一併繳納上訴審裁判費。
中    華    民    國   100    年    2     月    21    日
                              書記官   王素玲